ACORDAO-COMPLETO-2354525

ACÓRDÃO 5117/2019 ATA 22/2019 - PRIMEIRA CÂMARA

VISTOS, relatados e discutidos estes autos de tomada de contas especial instaurada devido à omissão no dever de prestar contas de recursos captados com fulcro na Lei 8.313/1991 (Lei Federal de Incentivo à Cultura) ,
ACORDAM os Ministros do Tribunal de Contas da União, reunidos em sessão da Primeira Câmara, ante as razões expostas pelo Relator em:
9.1. julgar irregulares as contas da Articulação dos Povos Indígenas da Região Sul/Arpin-Sul e dos srs. Rildo Mendes e Romancil Gentil Cretã, condenando-os, solidariamente, ao pagamento das quantias abaixo relacionadas, com a incidência dos devidos encargos legais, calculados a partir das datas correspondentes até o efetivo recolhimento, na forma da legislação em vigor, nos termos dos arts. 1°, inciso I, 16, inciso III, alínea “c”, 19 e 23, inciso III, da Lei 8.443/1992:
	Valor Original (R$) 
	Data da Ocorrência

	960.000,00
	13/4/2012

	1.200.000,00
	9/10/2013

9.2. fixar o prazo de 15 (quinze) dias, a contar da data da notificação, para que os responsáveis de que trata o subitem anterior comprovem, perante o Tribunal, o recolhimento das referidas quantias aos cofres do Fundo Nacional da Cultura, nos termos do art. 23, inciso III, alínea “a”, da Lei 8.443/1992 c/c o art. 214, inciso III, alínea “a”, do Regimento Interno do TCU (RI/TCU) ;
9.3. aplicar aos responsáveis abaixo arrolados, individualmente, a pena de multa prevista no art. 57 da Lei 8.443/1992, de acordo com os valores indicados:
	Responsável
	Valor (R$) 

	Articulação dos Povos Indígenas da Região Sul/Arpin-Sul
	310.000,00

	Rildo Mendes
	310.000,00

	Romancil Gentil Cretã
	310.000,00

9.4. fixar o prazo de 15 (quinze) dias, a contar da data da notificação, para que os responsáveis de que trata o subitem anterior comprovem, perante o Tribunal (art. 214, inciso III, alínea “a”, e 269 do RI/TCU) , o recolhimento das referidas quantias aos cofres do Tesouro Nacional, atualizadas, quando pagas após seu vencimento, monetariamente, desde a data de prolação deste acórdão até a do efetivo recolhimento, na forma da legislação em vigor;
9.5. autorizar a cobrança judicial das dívidas, caso não atendidas as notificações, nos termos do art. 28, inciso II, da Lei 8.443/1992;
9.6.	autorizar, desde já, caso requerido, o parcelamento das dívidas em até 36 (trinta e seis) parcelas mensais e consecutivas, alertando os responsáveis de que a falta de pagamento de qualquer parcela importará no vencimento antecipado do saldo devedor, nos termos do art. 26 da Lei 8.443/1992, c/c o art. 217 do Regimento Interno/TCU;
9.7. dar ciência deste acórdão à Procuradoria da República no Estado do Paraná/PR, nos termos do art. 16, § 3º, da Lei 8.443/1992.

Tomada de contas especial instaurada em vista da omissão no dever de prestar contas dos recursos captados pela proponente com base na Lei 8.313/91 (Lei de Incentivo à Cultura).

Primeira Câmara

Ministério da Cultura

3. Responsáveis: Articulação dos Povos Indigenas da Regiao Sul - Arpin-sul (08.852.365/0001-56); Rildo Mendes (XXX.767.139-XX); Romancil Gentil Cretã (XXX.809.509-XX).

13.1. Ministros presentes: Walton Alencar Rodrigues (Presidente) e Benjamin Zymler (Relator).
13.2. Ministro-Substituto convocado: Marcos Bemquerer Costa.
13.3. Ministros-Substitutos presentes: Augusto Sherman Cavalcanti e Weder de Oliveira.

BENJAMIN ZYMLER

Trata-se de tomada de contas especial instaurada em vista da omissão no dever de prestar contas dos recursos captados pela proponente, Articulação dos Povos Indígenas da Região Sul/ARPIN-SUL, com base na Lei 8.313/91 (Lei de Incentivo à Cultura) .
2.	A entidade foi autorizada a captar R$ 2.160.000,00 para a realização das seguintes ações, no período de 14/12/2011 a 31/5/2014 (peça 1, p. 66) : 
	a) 4ª Edição do Prêmio Culturas Indígenas, para premiar 100 iniciativas no total de R$ 1.650.000,00 (70 prêmios de R$ 20.000,00 e 30 de R$ 15.000,00) de fortalecimento das expressões culturais indígenas (peça 1, p. 9) ; e
	b) desenvolver o portal “Rede Culturas Indígenas” (peça 1, p. 13-14) .
3.	Embora tenham sido notificados a prestar contas dos recursos captados, a entidade, seu coordenador político, sr. Romancil Gentil Creta, e seu coordenador administrativo, sr. Rildo Mendes, não apresentaram os elementos previstos no termo de compromisso firmado (peça 1, p. 86) .
4.	Em decorrência da omissão no dever de prestar contas, foram esses responsáveis citados solidariamente para que apresentassem alegações de defesa ou recolhessem aos cofres do Tesouro Nacional as quantias repassadas.
5.	Dando seguimento ao feito, a unidade técnica assim se manifestou:
	“Os dados dos recursos captados constam do documento “Controle de Captação Mecenato” (peça 1, p. 66) :
- R$ 960.000,00 – Petróleo Brasileiro S.A. – Petrobras – 13/4/2012;
- R$ 1.200.000,00 – Petróleo Brasileiro S.A. – Petrobras – 9/10/2013;
- Valor total captado: R$ 2.160.000,00.
O ajuste vigeu no período de 14/12/2011 a 31/5/2014 e previa a apresentação da prestação de contas até 30/6/2014, conforme peça 1, p. 84.
	EXAME TÉCNICO
Apesar de os Srs. Romancil Gentil Cretã e Rildo Mendes terem tomado ciência dos expedientes que lhes foram encaminhados, conforme atestam os avisos de recebimento (AR) que compõem as peças 71 e 78, não atenderam à citação e não se manifestaram quanto às irregularidades verificadas.
Transcorrido o prazo regimental fixado e mantendo-se inertes os aludidos responsáveis, impõe-se que sejam considerados revéis, dando-se prosseguimento ao processo, de acordo com o art. 12, § 3º, da Lei 8.443/1992.
A associação Articulação dos Povos Indígenas da Região Sul - Arpin-Sul, após várias tentativas frustradas de citação via ofício (conforme explicita a peça 49) , foi enfim citada por via editalícia, contudo não atendeu ao chamado e não se manifestou quanto às irregularidades verificadas.
9.1 Ainda não resignada, essa Unidade Técnica voltou a insistir nessa citação, encaminhando expediente via e-mail à associação (peças 62 e 65) . Em resposta, a Arpin-Sul manifestou-se, em 25/7/2017, também por e-mail, no seguinte sentido (peça 66) :
Prezados estamos cientes dessa pendencia e da nossa dificuldade de darmos uma resposta diretamente técnica, tendo em vista transtornos administrativos por parte do setor de contabilidade desta entidade, o recurso foi direcionado para suas reais destinações aos pagamentos dos projetos premiados conforme rege a iniciativa, no entanto estou ciente também de algumas pendencias relativas a aproximadamente 1% da captação durante a execução. 
Como citei acima no final da execução tivemos uns transtornos administrativos que envolveu a irresponsabilidade e fraude por parte do contador, tendo em vista o mesmo manifestar descontentamento e prejudicar propositalmente esta organização. 
Bom, mas respondendo tecnicamente solicito que marquemos uma reunião para esclarecimento mais específicos de como devemos proceder. Estamos sem espaço físico para atender. 
Atenciosamente.
9.2 Ante o não comparecimento efetivo da associação, mais um expediente foi encaminhado (peças 69 e 72) . Mais uma vez, via e-mail, a Arpin-Sul compareceu sucintamente aos autos, na data de 9/10/2017, somente para dizer “Precisamos saber como procedermos. Por gentileza precisamos de orientações” (peça 73) .
9.3 Ora, à associação responsável foi encaminhada a citação em decorrência da seguinte irregularidade (peça 69) :
2.		O débito é decorrente da omissão no dever de prestar contas dos recursos advindos do Projeto 11-12734/PRONAC, captados pela entidade Articulação dos Povos Indígenas da Região Sul/ARPIN-SUL (CNPJ 08.852.365/0001-56) , cujo objetivo foi a promoção da 4ª Edição do Prêmio Culturas Indígenas, de acordo com a Lei 8.313/1991 (Lei Rouanet) .
	Valor Original (R$) 
	Data da Ocorrência

	960.000,00
	13/4/2012

	1.200.000,00
	9/10/2013

9.4 Não há registro, nos autos, de que tenha havido, no âmbito desta Unidade Técnica, alguma reunião com esses dirigentes. O fato concreto é que a Arpin-Sul não compareceu aos autos para enfrentar a irregularidade, não obstante os repetitivos esforços desta Secex/PR no sentido de viabilizar tal coisa. As parcas manifestações encaminhadas via e-mail assumem a pendência com relação ao dever de prestar contas, mencionam sobre suposta fraude por parte do contador, entretanto, nada foi acostado aos autos. A rigor, sequer se pode acolher tais informações como argumentos de defesa, tendo em vista ter sido encaminhado apenas por e-mail e sem nenhuma assinatura com certificação digital. 
9.5 Vale acrescer, ainda: a baixa maturidade das singelas manifestações encaminhadas via e-mail contrasta frontalmente com os polpudos valores públicos captados e geridos pela associação.
9.6 Semelhantemente aos outros responsáveis, impõe-se que seja considerado revel, dando-se prosseguimento ao processo, de acordo com o art. 12, § 3º, da Lei 8.443/1992.
No que se refere à responsabilização dos envolvidos, a Súmula TCU 286 define que “A pessoa jurídica de direito privado destinatária de transferências voluntárias de recursos federais feitas com vistas à consecução de uma finalidade pública responde solidariamente com seus administradores pelos danos causados ao erário na aplicação desses recursos”.
9.7 Normatizando internamente sua organização gerencial, o Estatuto Social da Articulação dos Povos Indígenas da Região Sul assim se manifesta (peça 1, p. 36-44) :
Artigo 16. - A Associação será dirigida por uma coordenação composta por três membros coordenadores administrativo, político e etnodesemvolvimento. 
 (...) 
Artigo 18. Compete à coordenação executiva
a) dirigir a instituição;
 (...) 
PRAGRAFO ÚNICO- A ARPIN-SUL não terá um coordenador geral sim uma coordenação executiva onde todas as decisões deverão ser tomadas em consenso.
Artigo 19. São competências do Coordenador Administrativo:
a) responsável pelo administrativo desta instituição.
b) Assinar, solidariamente com o responsável financeiro, todos os documentos que envolvam obrigações financeiras para a Associação, incluindo-se aí toda a movimentação bancária e documentos contábeis;
 (...) 
Artigo 20. São competências do coordenador político. 
 (...) 
d) Assinar juntamente com o coordenador administrativo cheque e papeis relativos a valores. 
 (...) 
Artigo 22. É competência do coordenador de etnodesemvolvimento.
a) Coordenar a elaboração de projetos da instituição.
b) Fomentar e conscientizar o desenvolvimento sustentável nas aldeias.
c) Articular e fomentar a defesa do meio ambiente respeitando a cultura dos povos indígenas. 
 (...) 
Artigo 23. Para obrigar judicialmente a Associação, todos os documentos deverão contar com a assinatura do Coordenador Administrativo e Coordenador político.
9.8 A esse respeito, amparado na Ficha de Qualificação dos Responsáveis acostada pela Coordenação-Geral de Prestação de Contas/MinC (peça 1, p. 162-166) , o Relatório do Tomador de Contas assim se posicionou (peça 1, p. 176) :
13. Com relação à atribuição de responsabilidade, entendemos que esta deve ser imputada a Romancil Gentil Cretã, Rildo Mendes e à Articulação dos Povos Indígenas da Região Sul - (ARPINSUL) , uma vez que eles foram os responsáveis pela movimentação financeira do projeto em questão, conforme documento (fls. 17) . Além disso, a área técnica deste Ministério emitiu a Ficha de Qualificação (fls. 81/83) com idêntica opinião desta Comissão de Tomada de Contas Especial. 
9.9 No âmbito desta Secex/PR também se seguiu essa mesma orientação, citando-se, solidariamente com a entidade Arpin-Sul, o então coordenador político Romancil Gentil Cretã (796.809.509- 30) e o então coordenador administrativo Rildo Mendes (581.767.139- 53) , conforme Ata da Assembleia Geral de 14/1/2009 (peça 1, p. 34-35) . De fora ficou o então coordenador de etnodesenvolvimento Francisco Runja Manoel Antônio (XXX.113.709-XX) .
9.10 Tendo em vista as responsabilidades delineadas pelo próprio estatuto da associação, que indicam serem aqueles dois (Romancil e Rildo) os responsáveis diretos pela gestão financeira da entidade, bem como a antieconomicidade de se retornar os autos novamente aos morosos procedimentos de saneamento, entendo pertinentes e suficientes essas providências até aqui levadas a efeito.
9.11 Por fim, vale dizer que, a despeito das informações colhidas nos mencionados documentos (Estatuto e Ata da Assembleia Geral) , no quadro societário da base CNPJ consta apenas o Sr. Romancil Gentil Cretã, qualificado como administrador (peça 46) .
CONCLUSÃO
Não está caracterizada nos autos a prescrição da pretensão punitiva deste Tribunal, tendo em vista que os recursos foram captados entre abril de 2012 e outubro de 2013 e o ato que determinou a citação foi expedido em 30/1/2017, antes, portanto, do interregno de dez anos previsto no art. 205 do Código Civil, utilizado subsidiariamente por este Tribunal, conforme Acórdão 1441/2016-TCU-Plenário.
Diante da revelia da Articulação dos Povos Indígenas da Região Sul e dos Srs. Romancil Gentil Cretã e Rildo Mendes e inexistindo nos autos elementos que permitam concluir pela ocorrência de boa-fé ou de outros excludentes de culpabilidade em suas condutas, propõe-se que suas contas sejam julgadas irregulares e que os responsáveis sejam condenados em débito, bem como que lhes seja aplicada a multa prevista no art. 57 da Lei 8.443/1992.
PROPOSTA DE ENCAMINHAMENTO
Diante do exposto, submeto os autos à consideração superior, propondo ao Tribunal:
julgar irregulares as contas da Articulação dos Povos Indígenas da Região Sul/Arpin-Sul e dos Srs. Rildo Mendes e Romancil Gentil Cretã, com fundamento nos arts. 1º, inc. I, 16, inc. III, alíneas “a” e “c”, da Lei 8.443/1992 c/c com os arts. 1º, inc. I, 209, incisos I e III, do Regimento Interno;
condenar os responsáveis indicados no subitem anterior, com fundamento no art. 19, caput, da Lei 8.443/1992, c/c o art. 210 do Regimento Interno do TCU, ao pagamento da importância a seguir especificadas, solidariamente, com a fixação do prazo de 15 (quinze) dias, a contar da notificação, para comprovar, perante o Tribunal (art. 23, inciso III, alínea “a”, da Lei 8.443/1992, c/c o art. 214, inciso III, alínea “a”, do Regimento Interno) , o recolhimento da dívida aos cofres do Fundo Nacional de Cultura, atualizada monetariamente e acrescida dos juros de mora, calculados a partir das datas discriminadas, até a data do recolhimento, na forma prevista na legislação em vigor:
	Valor Original (R$) 
	Data da Ocorrência

	960.000,00
	13/4/2012

	1.200.000,00
	9/10/2013

aplicar aos Srs. Rildo Mendes e Romancil Gentil Cretã e à associação Articulação dos Povos Indígenas da Região Sul/Arpin-Sul, individualmente, a multa prevista no art. 57 da Lei 8.443/1992 ...”
6.	O Ministério Público junto ao TCU manifestou-se de acordo com a unidade técnica.
	É o relatório.

não há

Procurador Marinus Eduardo De Vries Marsico.

PROGRAMA NACIONAL DE APOIO À CULTURA. RECURSOS CAPTADOS. OMISSÃO NO DEVER DE PRESTAR CONTAS. NÃO COMPROVAÇÃO DA REGULAR APLICAÇÃO DOS RECURSOS. CITAÇÃO. IRREGULARIDADE DAS CONTAS. DÉBITO. MULTA.

TOMADA DE CONTAS ESPECIAL (TCE)

Secretaria de Controle Externo de Tomada de Contas Especial (SecexTCE).

Trata-se de tomada de contas especial instaurada em vista da omissão no dever de prestar contas dos recursos captados pela proponente, Articulação dos Povos Indígenas da Região Sul/ARPIN-SUL, com base na Lei 8.313/1991 (Lei de Incentivo à Cultura) .
2.	A entidade foi autorizada a captar R$ 2.160.000,00 para a realização das seguintes ações, no período de 14/12/2011 a 31/5/2014 (peça 1, p. 66) : 
	a) 4ª Edição do Prêmio Culturas Indígenas, para premiar 100 iniciativas, no total de R$ 1.650.000,00 (70 prêmios de R$ 20.000,00 e 30 de R$ 15.000,00) , de fortalecimento das expressões culturais indígenas (peça 1, p. 9) ; e
	b) desenvolver o portal “Rede Culturas Indígenas” (peça 1, p. 13-14) .
3.	Embora tenham sido notificados a prestar contas dos recursos captados, a entidade, seu coordenador político, sr. Romancil Gentil Creta, e seu coordenador administrativo, sr. Rildo Mendes, não apresentaram os elementos previstos no termo de compromisso firmado (peça 1, p. 86) .
4.	Em decorrência da omissão no dever de prestar contas, foram esses responsáveis citados solidariamente para que apresentassem alegações de defesa ou recolhessem aos cofres do Tesouro Nacional as quantias repassadas.
5.	Devidamente citados, os srs. Romancil Gentil Creta e Rildo Mendes optaram por permanecer silentes. Dessa forma, de acordo com o art. 12, § 3º, da Lei 8.443/1992, estão caracterizadas as suas revelias, cabendo dar prosseguimento ao processo.
6.	A proponente, Articulação dos Povos Indígenas da Região Sul/ARPIN-SUL, encaminhou resposta por meio de correspondência eletrônica.
II
7.	Passo a analisar os fatos pelos quais os responsáveis foram instados a se manifestar.
8.	A proponente, em essência, argumentou que teve transtornos administrativos em razão de fraudes praticadas pelo seu então contador. Ou seja, não enfrentou diretamente o fato a ela imputado, consistente na ausência da prestação de contas dos recursos repassados. 
9.	Tanto a unidade técnica, quanto o Ministério Público junto ao TCU entenderam que as alegações apresentadas não merecem prosperar.
10.	Como é sabido, a jurisprudência do TCU é firme no tocante à responsabilidade pessoal do gestor pela comprovação da boa e regular aplicação dos recursos federais recebidos mediante convênio ou instrumentos congêneres. Nesse passo, todo aquele que utiliza ou gerencia recursos públicos, por obrigação constitucional e legal, submete-se ao dever de demonstrar o correto emprego dos valores federais, nos termos dos arts. 70, parágrafo único, e 37, caput, da Constituição de 1988 e do art. 93 do Decreto-Lei 200, de 25 de fevereiro de 1967.
11	Em outras palavras, compete ao responsável demonstrar a correta utilização dos recursos públicos que lhe foram confiados e, na medida em que violado o dever jurídico de prestar contas, nasce para o responsável a obrigação de ressarcir os valores correspondentes. Isso porque, nessa hipótese há a presunção relativa de que os recursos repassados não foram aplicados corretamente.
12.	Dessa forma, em face da ausência de elementos capazes de demonstrar nos autos a boa e regular aplicação dos recursos em questão e de permitir a conclusão pela boa-fé, alinho-me ao encaminhamento sugerido pela unidade técnica e endossado pelo Parquet especializado, no sentido de julgar irregulares as presentes contas com a condenação solidária dos responsáveis pelo total dos recursos captados (R$ 2.160.000,00) .
13.	Por não terem sido apontadas outras irregularidades além da omissão no dever de prestar contas, entendo que o fundamento do julgamento desta tomada de contas especial deve ser apenas a alínea “a” do inciso III do art. 16 da Lei 8.443/1992.
13.	Por fim, tendo em vista a reprovabilidade da conduta dos responsáveis, que deixaram de comprovar a regular aplicação dos recursos públicos federais recebidos, infringindo dever legal e constitucional, bem como a magnitude do dano causado, deve ser aplicada, individualmente, a multa prevista no artigo 57 da Lei 8.443/1992, no valor de R$ 310.000,00 (cerca de 10% do valor atualizado do débito) .
Ante o exposto, acolhendo os pareceres precedentes, cujos fundamentos incorporo como razões de decidir, manifesto-me por que o Tribunal aprove o acórdão que ora submeto à apreciação deste Colegiado.
TCU, Sala das Sessões Ministro Luciano Brandão Alves de Souza, em 2 de julho de 2019.
BENJAMIN ZYMLER 
Relator